最高法院刑事判決　　　　　　　　　　　　　　　九十一年度台上字第三○七四號
　　上　訴　人　乙○○即康佩.
　　選任辯護人　葉涵德律師
　　上　訴　人　甲○○原名楊.
右上訴人等因貪污案件，不服台灣高等法院台中分院中華民國九十一年三月十三日第
二審判決（九十年度上訴字第一三七三號，起訴案號：台灣南投地方法院檢察署八十
八年度偵字第四六二○號），提起上訴，本院判決如左：
    主  文
原判決關於甲○○、乙○○侵占公有財物部分撤銷，發回台灣高等法院台中分院。
    理  由
本件原判決認定上訴人甲○○（原名楊秀儼）於民國八十六年六月一日任職行政院退
除役官兵輔導委員會（下稱退輔會）清境農場青青草原售票亭收費員，嗣於八十七年
四月一日調升為領班（已於八十八年七月六日離職），負責督導青青草原售票亭入場
票（環境美化及清潔維護費）之領取、分配、票款公廁使用費之繳交、日報表填寫、
設施環境清潔維護等職務。上訴人乙○○（原名康佩佩）於八十七年六月五日任職退
輔會清境農場青青草原售票亭收費員（已於八十八年七月十九日離職），負責青青草
原售票亭售票、驗票、及日記帳填寫，均為依據法令從事公務之人員。退輔會清境農
場青青草原入場票種類計有全票每張新台幣（下同）一百元、半票每張六十元、團體
票每張八十元及保險票每張十元等四種，票本每本計一百張。設有三處售票亭，每一
處售票亭均有一售票員負責。平日由領班向會計室簽領票本，依各售票亭出售入場票
情形補發票本予各售票亭。收費員須於每日下班前結帳，將該日出售之入場票票本號
碼、票款，記載於日記帳本，將出售之票款及票根（如已整本出售）交給領班。領班
核對票款與收費員填載之日記帳資料無誤後，據以製作日報表，連同票款繳交退輔會
清境農場出納股入帳。票根則由領班置放於倉庫，每隔一段時日，由領班以每十捲票
根捆成一冊之方式加以清理，俾供審計單位查核。退輔會清境農場青青草原北端公廁
，自八十六年五月間起至八十七年十二月間止，由管理公廁之收費員向使用之遊客每
次收取十元，並贈送面紙一包予遊客使用，由領班向管理公廁之收費員收取後，核對
收入款數額與面紙使用情形清點無訛後報繳。甲○○與乙○○因均負有債務，經濟情
況不佳，竟共同基於意圖為自己不法所有及將不實事項登載於職務上所掌公文書之概
括犯意聯絡，利用退輔會清境農場未實際查驗領班領出票本與售票後繳回票根之數量
是否相符，僅核對日報表所載售票情形與繳回之票款現金相符即予入帳之漏洞，自八
十七年九月間起至八十八年六月間止，二人共謀將不實之出售入場票票本、號碼、數
目、收入之票款，推由甲○○連續登載於其職務上所掌管之日報表上，短報出售之入
場票及票款，將短報之票款挪為己用，連續侵占為公有財物之票款共一百零七萬八千
三百八十元。上訴人等因乙○○短報出售之入場票數，致乙○○負責票亭出售之入場
票總數與另二處票亭出售之總數相差過大，甲○○乃於八十八年六、七月間將不知情
之收費員張沈惠萍所已出售之團體票根三冊、優待票根、票款三萬六千元；劉素惠所
已出售之團體票入場票根一本及收取之票款一千元取走，再由甲○○將此不實之出售
情形登載於日報表呈核，以避免被發現，足以生損害於退輔會清境農場及該農場管理
之正確性。其二人又承前共同之概括犯意聯絡，自八十七年六月間起至同年十月間止
，利用乙○○兼管該草原北端公廁之機會，共同連續侵占公廁收入款十萬五千五百四
十五元。甲○○則依乙○○不實繳交之公廁收入款呈繳。甲○○於犯罪尚未遭偵查機
關發覺前，於八十八年七月二十七日自動向法務部調查局台中市調查站自首，因而查
獲乙○○，並扣得未繳回之票根五袋等情。因而撤銷第一審判決，改判論處上訴人等
共同連續依據法令從事公務之人員，侵占公有財物罪刑，固非無見。
惟查(一)、科刑判決所認定之事實，與所採之證據，不相適合，即屬證據上理由矛盾，
其判決當然為違背法令，且刑事訴訟法上所謂認定犯罪事實之證據，係指足以證明被
告確有犯罪行為之積極證據而言，該項證據必須適合於被告犯罪事實之認定，始得採
為斷罪之資料。原判決事實欄記載甲○○、乙○○分別自八十六年六月一日及八十七
年六月五日任職退輔會清境農場青青草原售票亭收費員，甲○○並於八十七年四月一
日調升為領班，嗣二人分別於八十八年七月六日及同年七月十九日離職。彼二人共謀
將不實之出售入場票票本、號碼、數目、收入之票款，推由甲○○連續登載於其職務
上所掌之日報表上，短報出售之入場票及票款，將短報之票款挪為己用，自八十七年
九月間起至八十八年六月間止，連續侵占公有財物之票款共一百零七萬八千三百八十
元。另自八十七年六月間起至同年十月間止，利用乙○○兼管該草原北端公之機會
，共同連續侵占公收入款十萬五千五百四十元等情。微論原判決理由內，對上述所
謂侵占公有財物一百零七萬八千三百八十元及十萬五千五百四十五元，係憑何核算，
未詳予說明，已有可議。且原判決引用證人王林訓證稱：「我即開始清查八十七年三
月至八十八年七月十五日青青草原（門票）收費日報表，並核對票根，……共計短繳
金額一百零四萬八千三百八十元。另清查八十八年七月十五日至八十八年七月三十一
日，日報表復發現短少全票三本計三萬元，總計應為一百零七萬八千三百八十元。」
「經本場會計室近日加以清查，發現該款項（指公收入）自八十六年五月二十一日
開始收費至八十七年十二月三十日停止收費止，……尚差十萬五千五百四十五元已遭
挪用。」等語（原判決理由二２）。如果無訛，則上開票款短少一百零七萬八千三百
八十元，公收入短少十萬五千五百四十五元，是否係分別發生在八十七年三月至八
十八年七月三十一日間及八十六年五月二十一日至八十七年十二月三十日間？如是，
即與原判決事實欄所記載上訴人共同挪用侵占各該款項之時間，不盡相符。且上述票
款、公收入短少之時間，有於上訴人等離職之後，亦有於乙○○任職之前，是否均
為上訴人等共同侵占，亦滋生疑義。原判決對此未詳予調查釐清，遽採為斷罪之資料
，難謂為適法。(二)、刑有加重及減輕者，先加後減。又有期徒刑減輕者，減輕其刑至
二分之一。刑法第七十一條第一項、第六十六條前段定有明文。查甲○○所犯貪污治
罪條例第四條第一項第一款侵占公有財物罪，法定本刑係無期徒刑或十年以上有期徒
刑，得併科一億元以下罰金。原判決既依連續犯就其法定刑有期徒刑部分加重其刑，
再依刑法第六十二條前段自首之規定減輕其刑。則不問依連續犯在得加重其刑至二分
之一之限度內，加重若干後，再依自首之規定縱使減輕其刑至二分之一，其法定本刑
有期徒刑部分，最低刑度即已逾五年。乃原判決在無其他減輕原因之下，量處甲○○
有期徒刑五年，自屬違法。(三)、共犯貪污所得財物採連帶沒收主義，固不得按個人分
得計算其數額，分別諭知沒收或發還被害人，亦不得就所得財物對於共犯重複諭知沒
收或發還被害人。原判決就上訴人等共同侵占所得之財物一百一十八萬三千九百二十
五元，分別對於上訴人重複諭知追繳發還退輔會清境農場，與連帶沒收主義之意旨有
違。上訴人等分別提起上訴指摘原判決關於此部分不當，非無理由，應認有撤銷發回
更審之原因。原判決關於上訴人等涉牽連犯行使使公務員登載不實公文書罪嫌，不另
為無罪諭知部分，基於審判不可分原則，併予發回。
據上論結，應依刑事訴訟法第三百九十七條、第四百零一條，判決如主文。
中      華      民      國    九十一    年      六      月      六      日
                              最高法院刑事第三庭
                                  審判長法官  董  明  霈
                                        法官  林  茂  雄
                                        法官  王  居  財
                                        法官  張  祺  祥
                                        法官  洪  清  江
      右正本證明與原本無異
                                              書  記  官
中      華      民      國    九十一    年      六      月     十二     日
